臺灣高等法院民事判決　九十年度上字第一一一○號
　　　上　訴　人
　　　即被上訴人　立信航空貨運代理股份有限公司
　　　法定代理人　許雯莉
　　　即　上訴人　乙○○
　　　被　上訴人　甲○○
右當事人間清償債務事件，上訴人立信航空貨運代理股份有限公司及乙○○對於中華
民國九十年九月五日臺灣臺北地方法院八十九年度訴字第七六二號第一審判決提起上
訴，本院判決如左：
    主    文
原判決關於駁回乙○○後開第二項之訴部分，及該部分假執行之聲請，暨除確定部分
外訴訟費用之裁判均廢棄。
右廢棄部分，立信航空貨運代理股份有限公司應再給付乙○○新台幣柒拾萬元，及自
民國八十九年四月二十五日起至清償日止，按年息百分之五計算之利息。
立信航空貨運代理股份有限公司之上訴駁回。
第一審  (除確定部分外)及第二審訴訟費用，均由立信航空貨運代理股份有限公司負
擔。
本判決第二項於乙○○以新台幣貳拾萬元供擔保後，得假執行；但立信航空貨運代
理股份有限公司如於假執行程序實施前，以新台幣柒拾萬元為乙○○預供擔保後，得
免為假執行。
    事實及理由
一、本件被上訴人甲○○ (下稱甲○○)及上訴人即被上訴人乙○○ (下稱乙○○)主
　　張：上訴人即被上訴人立信航空貨運代理股份有限公司（下稱立信公司）前於民
    國八十六年三月二十八日以附表編號一之支票向甲○○借款新台幣（下同）一百
    萬元，又先後於八十三年十二月十日、八十六年三月二十八日以附表編號二之本
　　票（原判決誤載為支票）及編號三之支票向乙○○借款七十萬元及三十萬元，甲
　　○○及乙○○均已如數交付款項，嗣因支票及本票屆期後，立信公司請求展期清
　　償，故甲○○及乙○○未將上開持有之支票及本票提示，惟立信公司並未依約清
　　償，經甲○○及乙○○以存證信函催告後，立信公司仍置之不理，爰依消費借貸
　　之法律關係提起本訴，請求立信公司應給付甲○○、乙○○各一百萬元，及均自
　　起訴狀繕本送達立信公司之翌日（即八十九年三月二十五日）起至清償日止，按
　　年息百分之五計算利息之判決 (原審判命立信公司應給付甲○○一百萬元、乙○
　　○三十萬元，及均自八十九年四月二十五日起至清償日止，按年息百分之五計算
　　之利息，而駁回乙○○及甲○○其餘請求及另一共同原告程麗雲之請求；嗣立信
　　公司對於原判決不利部分上訴，惟於本院言詞辯論時，撤回對於乙○○之抵銷抗
　　辯，乙○○亦對原判決駁回其請求七十萬元及自八十九年四月二十五日起至清償
　　日止之利息部分提起上訴，至於共同原告程麗雲則未聲明不服) 。甲○○並於本
　　院答辯聲明：駁回立信公司之上訴。乙○○則於本院上訴聲明：、原判決關於
　　駁回後開第二項之訴部分，及該部分假執行之聲請均駁回。、立信公司應再給
　　付乙○○七十萬元，及自八十九年四月二十五日起至清償日止，按年息百分之五
　　計算之利息。、願供擔保，請准宣告假執行。且於本院答辯聲明：駁回立信公
　　司之上訴。
二、立信公司則以：立信公司與甲○○、乙○○間並無任何債權債務關係存在，立信
    公司未曾向甲○○及乙○○告貸，更未收受甲○○及乙○○交付之款項。每月一
    萬八千元之利息係立信公司付予陳素玲，並非付給甲○○，甲○○每月收受之一
    萬八千元利息係由陳素玲或陳素珍所支付，故立信公司非向甲○○借款；又乙○
　　○係將其中之七十萬元匯入訴外人台灣達昌股份有限公司(下稱達昌公司)，並非
　　交付立信公司，利息由立信公司支付，係立信公司與達昌公司間之約定，非立信
　　公司向乙○○借一百萬元。是甲○○及乙○○請求立信公司償還借款，即無理由
　　等語置辯。並於本院上訴聲明：、原判決不利於立信公司部分廢棄。、右廢
　　棄部分，甲○○與乙○○在第一審之訴及假執行之聲請均駁回；且於本院答辯聲
　　明：、駁回乙○○之上訴、如受不利判決，願供擔保，請准免為假執行。
三、查甲○○主張之前開事實，已據其提出立信公司不爭執形式為真正之附表編號一
    支票、第一商業銀行信義分行帳號00000000000號存摺、第一商業銀
    行八十六年三月二十八日之匯款申請書代收入傳票及甲○○致立信公司之存證信
　　函等文件為證（見原審卷第十、十三、第三十六之一至三十六之十四頁）；而乙
　　○○主張之前開事實，亦據其提出立信公司不爭執形式為真正之附表編號二本票
　　、編號三支票、乙○○於八十六年三月二十八日在合作金庫之取款憑條、立信公
　　司於八十六年三月二十八日在合作金庫之支票存款送款簿、立信公司於八十八年
　　九月二日及八十八年十月二日之轉帳傳票、達昌公司於八十三年十二月十日在合
　　作金庫中壢支庫之存款憑條、立信公司於八十三年十二月十二日之傳票及乙○○
　　致立信公司之存證信函等文件為證 (見原審卷第十一、十三之一、三十六、六十
　　三、六十六頁及本院卷第四十二頁、第五十至五十三頁) 。惟立信公司否認與甲
　　○○、乙○○間有債權債務關係存在，並以前開情詞置辯。則本件應予審究者厥
　　為立信公司與甲○○、乙○○間是否有消費借貸關係存在？茲分述如下：
(一)、甲○○部分：
１、查甲○○主張立信公司於八十六年三月二十八日向伊借款一百萬元，扣除當月份
    之利息一萬八千元，伊僅電匯九十八萬二千元予立信公司之事實，業據提出立信
    公司不爭執形式為真正之附表編號一之支票、第一商業銀行信義分行帳號000
    00000000號存摺、第一商業銀行八十六年三月二十八日之匯款申請書代
    收入傳票及甲○○致立信公司之存證信函等文件為證 (見原審卷第十、十三、第
    三十六之一至三十六之十四頁) 。而上開第一商業銀行八十六年三月二十八日之
    匯款申請書代收入傳票載明「收款人戶名：立信航空貨運代理股份有限公司、匯
　　款金額：新台幣九十八萬二千元」等語（見原審卷第十頁），且甲○○在第一商
　　業銀行信義分行第00000000000號之帳戶，自八十六年五月二日起至
　　八十八年十一月二日止，每月均有一萬八千元之收入，有該帳戶之存摺在卷可憑
　　(見原審卷第三十六之一至三十六之十四頁)。此外，立信公司訴訟代理人於本院
　　審理中對於甲○○出借一百萬元予立信公司，並先扣除當月份之利息一萬八千元
　　，僅匯款九十八萬二千元給立信公司等情，亦不爭執，復有準備程序筆錄可考(
　　見本院卷第四十五頁) 。倘甲○○與立信公司間並無一百萬元之消費借貸關係存
　　在，甲○○豈會於扣除當月份之利息一萬八千元後，即將九十八萬二千元匯至立
　　信公司帳戶？立信公司又豈會簽發面額高達一百萬元之附表編號一支票交付甲○
　　○，並自八十六年五月二日起至八十八年十一月止，按月以現金、轉帳或電匯之
　　方式存入一萬八千元予甲○○在第一商業銀行信義分行第0000000000
　　0號之帳戶？足見甲○○主張立信公司於八十六年三月二十八日向伊借款一百萬
　　元，扣除當月份之利息一萬八千元後，伊僅匯款九十八萬二千元予立信公司等情
　　，即非無稽。
２、雖立信公司辯稱該筆款項係陳素玲私人向甲○○所借，與伊公司無關，當時伊公
    司之大小章均由陳素玲保管，陳素玲亦立有書面文件表示該支票係其私自簽發，
    且每月一萬八千元之利息係立信公司付予陳素玲，並非付給甲○○，甲○○每月
    收受之一萬八千元利息係由陳素玲或陳素珍所支付，故立信公司非向甲○○借款
    云云。惟查甲○○持有附表編號一支票之發票人為立信公司，蓋用立信公司印章
    及法定代理人許雯莉印章，經原審當庭核對，與立信公司於八十九年四月十五日
    向原審所提出發票人亦為立信公司、面額分別為一百萬元、一百四十萬元、二百
    萬元、七十五萬元、一百十五萬元之五紙支票上印章相符，有該等支票及言詞辯
    論筆錄可憑（見原審卷第二五至二九頁、第三四、三五頁），且立信公司對於附
    表編號一支票之形式上真正並不爭執（見本院卷第四二頁），而陳素玲係立信公
    司之董事，任會計經理，負責財務與會計，保管立信公司大小章，復為立信公司
    所不爭執，且有本院向台北市政府建設局函調之立信公司設立登記卷可考，顯見
    陳素玲係有權為立信公司簽發支票之人，則其簽發附表編號一之支票向甲○○調
    借一百萬元款項，立信公司豈能諉為不知？是以立信公司所稱每月一萬八千元之
    利息係付予陳素玲，縱然屬實，亦其內部之會計流程，非甲○○所得與聞，按月
    存入甲○○帳戶之利息一萬八千元雖以陳素玲或陳素珍之名義為之，亦無礙立信
    公司支付該一百萬元借款利息之事實。此外，立信公司提出之陳素玲書面文件，
    雖載有「私人借貸之金額」等字句，有該書面文件在卷可稽 (見本院卷第九十一
    頁) ，惟此並不足以佐證系爭一百萬元係陳素玲私人所借，是立信公司辯稱系爭
    一百萬元係陳素玲私人借款，與伊公司無關云云，即非可採。則揆諸前開說明，
    甲○○既已借款一百萬元予立信公司，其等間即有一百萬元之消費借貸關係存在
    甚明。
(二)、乙○○部分：
１、查乙○○主張立信公司先後於八十三年十二月十日、八十六年三月二十八日以附
    表編號二之本票及編號三之支票向伊借款七十萬元及三十萬元等情，業據其提出
    立信公司不爭執形式為真正之附表編號二本票、編號三支票、乙○○於八十六年
    三月二十八日在合作金庫之取款憑條、立信公司於八十六年三月二十八日在合作
    金庫之支票存款送款簿、立信公司於八十八年九月二日及八十八年十月二日之轉
    帳傳票、立信公司於八十三年十二月十二日之傳票、達昌公司於八十三年十二月
    十日在合作金庫中壢支庫之存款憑條及乙○○致立信公司之存證信函等文件為證
    ( 見原審卷第十一、十三之一、三十六、六十三、六十六頁及本院卷第四十二頁
    、第五十至五十三頁) 。雖立信公司辯稱乙○○係將其中之七十萬元匯入達昌公
    司，並非交付立信公司，且利息由立信公司支付，係立信公司與達昌公司間之約
    定，非立信公司向乙○○借款一百萬元云云。惟查乙○○曾於八十六年三月二十
    八日在其合作金庫東台北分行第0000000000000號帳戶提領三十萬
    元存入立信公司在該分行第0000000000000號帳戶，有合作金庫東
    台北分行九十年六月十二日（九十）合金東北字第二七○三號函檢送之取款憑條
    及支票存款送款簿在卷可稽 (見原審卷第九十二、九十三頁) ，且為立信公司所
    不爭執，堪信乙○○主張立信公司曾於八十六年三月二十八日以附表編號一之支
    票向渠告貸三十萬元等情為真正。否則，乙○○如何能持有附表編號三之支票及
    立信公司支付之利息？
２、次查，其餘之借款七十萬元，乙○○雖於八十三年十二月十日將之存入訴外人達
　　昌公司在合作金庫中壢支庫之帳戶，有該支庫之存款憑條可考 (見原審卷第六十
　　六頁) 。然立信公司於八十三年五月二日經臨時股東會改選許雯莉、陳素玲、李
　　麗雯為董事、康偉仁為監察人，並於同日董事會推選許雯莉為董事長，而達昌公
　　司則於八十三年五月三日臨時股東會改選許雯莉、陳素玲、李麗雯為董事、康偉
　　仁為監察人，同日董事會推選許雯莉為董事長，迄乙○○於八十三年十二月十日
　　將該七十萬元款項存入達昌公司在合作金庫中壢支庫之帳戶時，立信公司與達昌
　　公司之董事及監察人均相同，董事長均為許雯莉，且立信公司之董事長迄今仍為
　　許雯莉，而達昌公司則至八十八年十二月始改選許燦煇（許雯莉之父）、許施錦
　　燕（許雯莉之母）、許永桓（許雯莉之弟）等三人為董事，並由許施錦燕任董事
　　長，此有本院向台北市政府建設局函調該二公司之設立登記卷足資參佐；且乙○
　　○於原審即已提出之八十三年十二月十二日傳票(見原審卷第六十六頁)，立信公
　　司對於其形式之真正並不爭執(見本院卷第四十二頁)，其上記載：「立信達昌－
　　轉帳、科目銀行存款－○五六六三八  (帳戶)、摘要魏小姐、借方金額700000、
　　科目應付國內款、摘要魏小姐、貸方金額700000」等字句，有該傳票在卷可稽 (
　　見原審卷第六十六頁) ，另乙○○所提出而立信公司不否認為陳素玲所製作之八
　　十三年十二月十二日轉帳傳票，亦載明銀行存款七十萬元，有該傳票在卷可憑 (
　　見本院卷第四十二、五十二頁) ，足見立信公司與達昌公司間確有七十萬元之轉
　　帳存在。雖立信公司辯稱該八十三年十二月十二日之轉帳傳票係陳素玲私人所製
　　作，未經該公司負責人以英文簽名確認云云。惟此乃立信公司內部之財務控管問
　　題，非乙○○所得預見，是該轉帳傳票既係立信公司負責會計及財務之董事陳素
　　玲所製作，縱未經該公司負責人簽名確認，亦非不得資為立信公司與達昌公司間
　　轉帳之佐證。
　　此外，乙○○所提出而立信公司亦不否認形式為真正之該公司八十八年九月二日
　　及八十八年十月二日轉帳傳票(見本院卷第四十二頁)，亦載明該公司按每百元每
　　日六元計算之方式(6×100×30及6×100×31)支付該一百萬元借款之利息一萬八
　　千元 (三十日)及一萬八千六百元 (三十一日)予乙○○，有該二紙傳帳傳票在卷
　　可考(見原審卷第六十三頁)。倘乙○○非依立信公司指示，豈會無故將七十萬元
　　存入達昌公司在合作金庫中壢支庫之帳戶？立信公司豈會平白按每百元每日六元
　　計算之方式替達昌公司支付一百萬元借款之利息予乙○○，且簽發另紙面額七十
　　萬元之附表編號二本票予乙○○？益見乙○○主張伊出借款項當時，達昌公司與
　　立信公司為關係企業，二者之實際負責人均為許雯莉，伊係依許雯莉之指示將借
　　款直接存入達昌公司之帳戶等情，堪予採信。立信公司空言否認向乙○○借款七
　　十萬元，辯稱伊支付利息予乙○○係伊與達昌公司間之約定云云，自不足取。
３、至於陳素玲係有權為立信公司簽發支票之人，已如前述，則其先後簽發附表編號
    二之本票及編號三之支票向乙○○調借七十萬元及三十萬元款項，立信公司即難
    諉為不知。且立信公司提出陳素玲書面文件，雖載有「私人借貸之金額」等語，
    亦不足以佐證此一百萬元係陳素玲私人所借，有該書面文件在卷可稽 (見本院卷
    第九十一頁) ，是立信公司辯稱系爭一百萬元係陳素玲私人借款，與伊公司無關
    云云，亦非可採。則揆諸前開說明，乙○○既已借款一百萬元予立信公司，其等
    間即有一百萬元之消費借貸關係存在，要無疑義。
四、次按民法第四百七十八條規定，消費借貸未定返還期限者，借用人得隨時返還，
    貸與人亦得定一個月以上之相當期限催告返還。所謂貸與人得定一個月以上之相
    當期限催告，非謂貸與人之催告必須定有期限，祇須貸與人有催告之事實，而催
    告後已逾一個月以上相當期限，即認借用人有返還借用物之義務（最高法院七十
    三年台抗字第四一三號判例要旨足資參照）。又給付無確定期限者，債務人於債
    權人得請求給付時，經其催告而未為給付，自受催告時起，負遲延責任，其經債
    權人起訴而送達訴狀，或依督促程序送達支付命令或為其他相類之行為者，與催
    告有同一之效力，民法第二百二十九條第二項定有明文。經查，本件甲○○、上
    訴人乙○○分別借款一百萬元與立信公司，已如前述，惟甲○○、乙○○應充立
    信公司展期清償後，即未再與之約定清償期，為兩造所不爭執，且甲○○、乙○
    ○雖分別提出台北古亭郵局八十九年一月四日第十三號存證信函及八十八年十二
    月二十九日第三七七八號存證信函，證明其等於起訴前業已催告立信公司於文到
    後五日內清償，然立信公司否認收受該存證信函，而甲○○、乙○○亦無法舉證
    證明立信公司確已收受該存證信函，則揆諸前開說明，即應以起訴狀繕本送達立
    信公司資為本件借款清償之催告。本件立信公司係於八十九年三月二十四日收受
    起訴狀繕本，有送達證書在卷可憑（見原審卷第十七頁），是以立信公司應自受
    催告之日起一個月後即自八十九年四月二十五日起負遲延給付之責任。從而，甲
    ○○、乙○○依消費借貸之法律關係，分別請求立信公司給付借款一百萬元，及
    均自起訴狀繕本送達立信公司之日起一個月後即八十九年四月二十五日起至清償
    日止，按年息百分之五計算之利息，即屬有據。
五、綜上所述，甲○○、乙○○分別請求立信公司給付一百萬元，及均自八十九年四
    月二十五日起至清償日止，按年息百分之五計算之利息，洵屬正當，應予准許。
    其中甲○○請求立信公司給付一百萬元、乙○○請求立信公司給付三十萬元，及
    均自八十九年四月二十五日起至清償日止，按年息百分之五計算利息部分，原審
    為立信公司敗訴判決，並無違誤，立信公司上訴意旨指摘原判決此部分不當，求
    予廢棄改判，為無理由，上訴應予駁回。至於乙○○請求立信公司給付七十萬元
    ，及自八十九年四月二十五日起至清償日止，按年息百分之五計算利息部分，原
    審失察，遽為立信公司勝訴判決，即有未洽，乙○○上訴意旨指摘原判決此部分
    不當，求予廢棄改判，為有理由，應由本院將原判決此部分廢棄改判如主文第二
    項所示。又此廢棄改判部分，乙○○及立信公司分別陳明願供擔保，請准宣告假
    執行或免為假執行，經核並無不合，爰分別酌定相當之擔保金額宣告之。再者，
    本件事證已臻明確，兩造其餘攻擊、防禦方法及所提證據經審酌後，認與判決結
    果不生影響，無逐一論述之必要，附此敘明。
據上論結，本件立信公司之上訴為無理由，乙○○之上訴為有理由，依民事訴訟法第
第四百四十九條第一項、第四百五十條、第四百六十三條、第三百九十條第二項、第
三百九十二條、第七十八條，判決如主文。
中　　　華　　　民　　　國　　九十一　　年　　　三　　　月　　　五　　　日
　　　　　　　　　　　　　　　　民事第十六庭
　　　　　　　　　　　　　　　　　　審判長法　官　阮　富　枝
　　　　　　　　　　　　　　　　　 　　　 法　官　吳　麗　惠
                                          法　官　黃　豐　澤
右正本係照原本作成。
如不服本判決，應於收受送達後二十日內向本院提出上訴書狀，其未表明上訴理由者
，應於提出上訴後二十日內向本院補提理由書狀（均須按他造當事人之人數附繕本）
上訴時應提出委任律師或具有律師資格之人之委任狀；委任有律師資格者，另應附具
律師及格證書及釋明委任人與受任人有民事訴訟法第四百六十六條之一第一項但書或
第二項（詳附註）所定關係之釋明文書影本。
中　　　華　　　民　　　國　　九十一　　年　　　三　　　月　　　七　 　 日
　　　　　　　　　　　　　　　　　　　　　書記官　廖　麗　蓮
附註：
民事訴訟法第四百六十六條之一（第一項、第二項）：
對於第二審判決上訴，上訴人應委任律師為訴訟代理人。但上訴人或其法定代理人具
有律師資格者，不在此限。
上訴人之配偶、三親等內之血親、二親等內之姻親，或上訴人為法人、中央或地方機
關時，其所屬專任人員具有律師資格並經法院認為適當者，亦得為第三審訴訟代理人
。
附表：
┌───┬──────┬─────┬─────────┬────────┐
│編號  │票 載 金  額│票  載  日│  票  據　號  碼  │  付    款    人│
├───┼──────┼─────┼─────────┼────────┤
│  一、│  一百萬元  │  86.4.1. │  0000000（支票） │台灣中小企業銀行│
│      │            │          │                  │大安分行        │
├───┼──────┼─────┼─────────┼────────┤
│  二、│  七十萬元  │  84.1.10.│  0000000（本票） │台灣中小企業銀行│
│      │            │          │                  │大安分行        │
├───┼──────┼─────┼─────────┼────────┤
│  三、│  三十萬元  │  86.4.1. │  0000000（支票） │台灣中小企業銀行│
│      │            │          │                  │大安分行        │
└───┴──────┴─────┴─────────┴────────┘
